臺灣高等法院刑事判決　　　　　　　　93年度上易字第1904號
上　訴　人　台灣台北地方法院檢察署檢察官
被　　　告　乙○○
　　　　　　　　　　2樓
被　　　告　甲○○（原名張愛美）
上列上訴人因被告等背信案件，不服臺灣臺北地方法院93年度訴
字第66 9號，中華民國93年9 月22日第一審判決（起訴案號：臺
灣臺北地方法院檢察署93年度偵字第7109號），提起上訴，本院
判決如下：
    主  文
上訴駁回。
    理  由
一、公訴意旨略以：被告乙○○係臺北市信義區永吉國宅Ｃ區管
    理委員會（以下簡稱永吉國宅Ｃ區管委會）主任委員，被告
    甲○○係永吉國宅Ｃ區管委會總幹事兼會計，二人均明知永
    吉國宅所聘僱之人員申請加入「臺北市人民團體聘僱人員職
    業工會」，需自行負擔60% 之勞健保費用，不得轉嫁由永吉
    國宅支付，竟共同意圖為自己或他人不法之利益，於91年5
    月間，為被告甲○○及姜春蘭、黃翔瑞、李承軒等永吉國宅
    所聘僱之人員辦理加入「臺北市人民團體聘僱人員職業工會
    」，並以該工會名義參加勞、健保時，由永吉國宅以自住戶
    收取之管理維護費，代被告甲○○及姜春蘭、黃翔瑞、李承
    軒等四人支付80% 之勞、健保費用及常年會費、入會費，共
    計新台幣（下同）4 萬3,064 元，足生損害於臺北市信義區
    永吉國宅Ｃ區全體住戶之權益，因認被告等均涉犯刑法第34
    2 條第1 項之背信罪嫌等語。
二、按犯罪事實應依證據認定之，無證據不得認定犯罪事實，刑
    事訴訟法第154 條第2 項定有明文。再所謂證據，須適於為
    被告犯罪事實之證明者，始得採為斷罪資料，如未能發現相
    當證據，或證據不足以證明，自不能以推測或擬制之方法，
    以為裁判基礎。
三、公訴人認定被告等涉有背信罪嫌，無非係以證人洪福仁證詞
    、臺北市政府國民住宅處90年10月8 日北市宅管字第902271
    1000號函所附臺北市人民團體聘僱人員職業工會90年9月30
    日北市人團聘工字第90008號函、台北市永吉國民住宅社區
    Ｃ區管理委員會90年9 月14日第2 屆第8 次委員會會議決議
    、臺北市人民團體聘僱人員職業工會90年9 月30日北市人團
    聘工字第90008 號函臺北市人民團體聘僱人員職業工會繳費
    收據等，為其主要論據。
四、訊據被告乙○○、甲○○固均坦承於前揭時地，為甲○○、
    姜春蘭、黃翔瑞、李承軒辦理加入勞健保事宜時，以永吉國
    宅管理維護費支付4 萬3,064 元彼等之勞健保費用及常年會
    費與入會費等情不諱，惟均堅決否認有背信犯行，並一致辯
    稱：彼等係依臺北市政府國宅處函指示為甲○○、姜春蘭、
    黃翔瑞、李承軒加入臺北市人民團體聘僱人員職業工會，再
    辦理勞健保加保，而所須支付之款項均經臺北市永吉國民住
    宅社區Ｃ區管理委員會90年9 月14日第2 屆第8 次委員會會
    議決議辦理，並未違反國民住宅管理條例相關規定，且關於
    管理委員會之收支情形，被告甲○○均按月記載在傳票及試
    算表上，並由財務委員核定，何能謂有背信情事等語。經查
    ：
(一)被告乙○○、甲○○於91年5 月間，分別任職於永吉國宅管
    理委員會並辦理勞健保加保事宜時，係依據該委員會第八次
    會議決議通過支付勞健保費用與常年會費及入會費等情，有
    永吉國宅管理委員會90年9 月14日第2 屆第8 次委員會會議
    記錄記載：「國宅處書函，依據勞工保險條例聘僱人員應為
    其加入勞健保，請討論。決議：通過員工加保」、現金支出
    傳票及臺北市人民團體聘僱人員職業工會繳費收據等分別在
    卷可稽（見93年度發查他字卷第10至12、43至52頁），是以
    被告等依據前開管理委員會之決議而加保並代為支付前揭款
    項，是否有背信之故意，即有可疑。
(二)按國民住宅社區之用人計畫所需經費之支出依據，臺北市政
    府國民住宅處訂頒國民住宅社區管理維護辦法臺北市補充規
    定第16點第4 項揭諸「執行社區年度計畫、用人計畫及收支
    計畫內管理維護工作所需經費，由住戶繳交之管理維護費、
    社區公共及服務設施收益，經委員會開會決議通過後動支」
    ，有臺北市政府國民住宅處88年10月18日北市宅管字第8823
    493100號函附國民住宅社區管理維護辦法臺北市補充規定在
    卷可佐（見外放卷2 第6 至9 頁），且關於永吉國宅Ｃ區管
    委會支付前開之勞、健保費用及常年會費、入會費，被告甲
    ○○均以雜費名義按月記載在現金收支傳票上，並由監察人
    陳財教核定，有現金收支傳票在卷為憑，被告等何能一手遮
    天，足見彼等所辯係依據管理委員會之決議而支付加入勞健
    保等相關費用，主觀上因認符合臺北市國民住宅處之上開用
    人經費規定，而為合法支出等語，非不可採，難謂彼等有違
    背任務之行為。
(三)臺北市政府國民住宅處於90年9 月8 日以北市宅管字第9022
    71100 號函檢附臺北市人民團體聘僱人員職業工會90年9 月
    30日北市人團聘工字第90008 號函予臺北市永吉國民住宅社
    區Ｃ區管理委員會，有臺北市政府國民住宅處該公函在卷可
    參（見93年度發查他字卷第53至54頁），該函主旨固載明：
    「茲函轉臺北市人民團體聘僱人員職業工會90年9 月30 日
    北市人團聘工字第90008 號函影本如附件，請參考。」，所
    附臺北市人民團體聘僱人員職業工會函主旨亦記載：「敬請
    函轉轄下各國民住宅社區管理委員會、基金會，為所屬聘僱
    會務工作人員申請加入成為本會會員由」，說明欄第4 點復
    敘明：「依據全民健康保險條例第8 條第2 類、第27條第4
    款規定，無一定僱主或自營作業而參加職業公會者，被保險
    人及其眷屬自付保險費60% ，省市政府補助40% 」，惟關於
    加入該職業工會加入勞健保所應自付之保險費比例，僅係規
    定被保險人及其眷屬應自付保險費60% ，並未限制前開國民
    實代為負擔一部分之勞健保費用或入會之年會，是以被告等
    為甲○○、姜春蘭、黃翔瑞、李承軒等永吉國宅所聘僱之人
    員辦理加入「臺北市人民團體聘僱人員職業工會」，並以該
    工會名義參加勞、健保時，由永吉國宅以自住戶收取之管理
    維護費，代甲○○、姜春蘭、黃翔瑞、李承軒等支付80% 之
    勞、健保費用及常年會費、入會費等，即令與前開函件所載
    之員工自付之比例不符，亦難認有「違背」前開函文之規定
    而謂有背信之故意。
(四)被告等以前開國民住宅社區用人計畫所需經費為甲○○、姜
    春蘭、黃翔瑞、李承軒等支付80% 之勞、健保費用及常年會
    費、入會費，雖與臺北市人民團體聘僱人員職業工會所訂被
    保險人應自行負擔之保險費比例有所歧異，然被告等於獲知
    其間落差後，已於原審審理時按其自認爭執之差額即6千400
    元款項為臺北市永吉國民住宅社區Ｃ區管理委員會提存於原
    審法院，有提存書及國存存款書各2 紙在卷得憑（見原審院
    卷第55至60頁），亦足作為被告等自始尚無損害臺北市永吉
    國民住宅社區Ｃ區管理委員會之意圖之佐參。
(五)被告乙○○、甲○○原審辯護人於原審93年8 月26日審判時
    固當庭陳稱：「被告乙○○願意就偽造文書及背信部分均認
    罪」，另具狀表示：「懇請鈞院審酌上情，對被告乙○○宣
    告得以易科罰金之刑，對被告宣告得以緩刑之刑」，有審判
    筆錄及93年8 月26日刑事陳報狀在卷為憑，惟被告乙○○、
    甲○○於原審93年8 月19日審理時均供稱：「沒有犯罪」，
    難認彼等有認罪之事實，至被告等之原審辯護人雖為被告等
    陳明上情，但乏確據證明與事實相符，自難據為不利於被告
    等之認定。
(六)綜上所述，被告等係基於臺北市永吉國民住宅社區Ｃ區管理
    委員會之決議而辦理勞健保加保事宜，而該管理委員會復係
    依據臺北市政府國宅管理處之公函而作成決議，是以被告等
    主觀上認業經合法授權而辦理加保，難認有背信犯意可言。
    此外，復查無其他積極證據足認被告等涉有前開犯行，揆諸
    前揭說明，自屬不能證明被告等犯罪。
五、原審因予諭知被告無罪之判決，經核尚無違誤，公訴人上訴
    意旨略以：（一）被告乙○○之辯護人於93年8月26日審判
    時當庭表示：『被告乙○○願意就偽造文書及背信部分均認
    罪』，有該次審判筆錄在卷可查，乃原審置被告乙○○之認
    罪於不顧，而為無罪之判決，顯有違法。（二）臺北市永吉
    國民住宅社區Ｃ區管理委員會固曾於90年9 月14日召開之第
    2 屆第8 次委員會中討論及決議，然觀諸該次　　會議記錄
    ，其臨時動議第2 案，說明事項及決議內容為『國　宅處書
    函，依據勞工保險條例聘僱之人員應為其加入勞健保，請討
    論。決議：通過員工加保』，有該次會議紀錄在卷可查，且
    被告甲○○於93年8 月19日以證人身分作證時證稱：『（當
    初通過幫員工加保有無提到自付額的問題？）沒有』（見該
    日審判筆錄第21頁），顯見臺北市永吉國民住宅社區Ｃ區管
    理委員於該次會議僅同意為員工辦理加保事宜，並未同意員
    工加入工會所需自行負擔之60% 勞健保費用、常年會費、入
    會費等自永吉國宅向住戶收取之管理維護費中支付，被告等
    辯稱以國宅管理維護費支付員工之勞健保費用、常年會費及
    入會費等係經臺北市永吉國民住宅社區Ｃ區管理委員會同意
    一事，與卷存證據不符，原審罔顧上開決議內容，在無其他
    證據佐證下逕自逾越上開決議內容，認定被告等所為均為合
    法支出，非屬違背任務之行為一事，有不依證據認定事實及
    不依論理法則而為跳躍式思考之違誤。（三）臺北市政府國
    民住宅處90年10月8 日函檢送臺北市人民團體聘僱人員職業
    工會90年9 月30日函文，其主旨略謂：『敬請函轉轄下各國
    民住宅社區管理委員會、基金會，為所屬聘僱會務工作人員
    申請加入成為本會會員由。』，說明記載：『一、本市人民
    團體聘僱會務人員逾萬，迄無一個專屬工會。二、本會之設
    立及為這些從業人員爭取應有勞工權益。三、依據勞工保險
    條例第6 條第7 款、第15條第2 款規定：無一定雇主或自營
    作業而參加職業工會者其普通事故及職業災害保險費，均由
    省（市）政府補助40% ，被保險人負擔60% 。四、依據全民
    健康保險條例第8 條第2 類、第27條第2 款規定：無一定雇
    主或自營作業而參加職業工會者，被保險人及其眷屬自負保
    險費60% ，省（市）政府補助40% 。五、依據上述勞、健保
    條例規定：凡是參加工會會員，可依法享有政府補助之40%
    保費。』，有臺北市政府國民住宅處及臺北市人民團體聘僱
    人員職業工會函文各一紙在卷可憑，足見上開二函文旨雖在
    解決國宅管理委員會聘僱人員並無一定雇主而無法享有勞健
    保之窘境，然函文其中並未提及勞健保費用或任何之常年會
    費、入會費應由雇主即國宅管理委員會支付之情形，而國宅
    管理委員會僅決議通過員工加保事宜一事，又已見前述，乃
    被告等擅自以國宅住戶繳交之管理維護費支付被告甲○○及
    姜春蘭、黃翔瑞、李承軒等四人勞健保、常年會費及入會費
    等費用，其有背信之犯意甚明，原審徒以上開二函文旨在解
    決國宅管理委員會聘僱人員無法享有勞健保之窘境即遽認定
    被告等並無背信之犯意，未慮及國宅管理委員會員工參加勞
    健保與員工勞健保自負額、常年會費、入會費是否經臺北市
    永吉國民住宅社區Ｃ區管理委員會同意代為支付本為二事，
    即直接推論被告等並無背信之犯意，有違論理法則。（四）
    被告甲○○及姜春蘭、黃翔瑞、李承軒等均為永吉國宅聘僱
    之人員，且自91年5 月間起加入臺北市人民團體聘僱人員職
    業工會，並以該工會名義參加勞、健保，且被告甲○○及姜
    春蘭、黃翔瑞、李承軒等人之勞健保費及工會之常年會費、
    入會費等，皆由被告等以臺北市永吉國民住宅社區Ｃ區之管
    理維護費支付，金額共計新台幣4 萬3,064 元一事，已經被
    告等供承在卷。再者，上開臺北市人民團體聘僱人員職業工
    會函中僅提及人民團體員工加入工會後，政府將補助40% 保
    費，並未提及人民團體應就聘僱之員工參加勞健保而代為支
    付員工應付之勞健保自負額、常年會費及入會費一事，已見
    前述，是被告等所為對臺北市永吉國民住宅Ｃ區管理委員會
    造成損害之金額，應為4 萬3,064 元。詎料原審於判決理由
    竟未敘明其何以認定被告等與管理委員會就加入臺北市人民
    團體聘僱人員職業工會所應自行負擔之保險費比例，有何認
    知上之差異，即逕自認定爭執之金額僅為6 千400 元，置3
    萬6,664 元部分於未論，又以被告等已提存6 千400 元於臺
    灣臺北地方法院，即認定被告等並無損害臺北市永及國民住
    宅社區Ｃ區管理委員會之意圖，顯有理由不備之處，且就起
    訴事實中有關臺北市永吉國民住宅社區Ｃ區管以委員會之3
    萬6,664 元損失部分，有漏未判決之疏漏。（五）被告等自
    地檢署92年7 月21日受理游淑美之告發後，皆未返還款項與
    臺北市永吉國民住宅社區Ｃ區管理委員會，足見彼等於90年
    間為背信之犯行時，確有損害臺北市永吉國民住宅社區Ｃ區
    管理委員會之意圖，否則大可於游淑美提出告發之時，即與
    臺北市永吉國民住宅社區Ｃ區管理委員會積極協商如何返還
    款項，至被告等最後一次審理期日提存所謂之6 千400 元於
    臺灣臺北地方法院，縱不論該6 千400 元係被告等如何計算
    得出，與上開4 萬3,064 元間有何鉅額差異，該等行為要不
    過係被告等犯後態度之問題，與彼等是否構成犯罪無涉，原
    審先逕自未附理由採信被告等爭執金額僅6 千400 元之辯解
    ，又僅因被告等提存部分款項即認定並無損害臺北市永吉國
    民住宅社區Ｃ區管理委員會之意圖，要與經驗法則有違云云
    ，指摘原判決不當，惟查：（一）被告乙○○原審辯護人於
    原審93年8月26日審判時雖當庭陳稱：「被告乙○○願意就
    偽造文書及背信部分均認罪」，另具狀表示：「懇請鈞院審
    酌上情，對被告乙○○宣告得以易科罰金之刑，對被告甲○
    ○宣告得以緩刑之刑」，有審判筆錄及93年8 月26日刑事陳
    報狀在卷為憑，惟被告乙○○於原審亦供稱：「我是為社區
    做事情，請檢察官不要把我具體求刑」，被告乙○○、甲○
    ○於原審93年8 月19日審理時亦均供稱：「沒有犯罪」，難
    認彼等有認罪之事實，且依上所述，亦乏確據認定原審辯護
    人為被告等陳明部分與事實相符，自難據為不利於被告等之
    認定。（二）臺北市永吉國民住宅社區Ｃ區管理委員會90年
    9 月14日召開之第2 屆第8 次委員會中討論及決議內容固記
    載：「國宅處書函，依據勞工保險條例聘僱之人員應為其加
    入勞健保，請討論。決議：通過員工加保」，且被告甲○○
    於93年8 月19日以證人身分作證時證稱：「（當初通過幫員
    工加保有無提到自付額的問題？）沒有」（見該日審判筆錄
    第21頁），足見臺北市永吉國民住宅社區Ｃ區管理委員於該
    次會議僅同意為員工辦理加保事宜，對於員工加入工會所需
    自行負擔之60% 勞健保費用、常年會費、入會費等是否可自
    永吉國宅向住戶收取之管理維護費中支付未予議決，但查被
    告等主觀上依據臺北市政府國民住宅處訂頒國民住宅社區管
    理維護辦法臺北市補充規定第16點第4 項揭諸「執行社區年
    度計畫、用人計畫及收支計畫內管理維護工作所需經費，由
    會開會決議通過後動支」之規定，並由被告甲○○以雜費名
    義按月記載在現金收支傳票上，再由監察人陳財教核定，有
    如前述，是以即使其後與臺北市永吉國民住宅社區Ｃ區管理
    委員會之認知有誤，亦難認定彼等有背信之故意。（三）臺
    北市政府國民住宅處90年9 月8 日以北市宅管字第90227110
    00號函檢附臺北市人民團體聘僱人員職業工會90年9 月30日
    北市人團聘工字第90008 號函臺北市永吉國民住宅社區Ｃ區
    管理委員會主旨固載明：「茲函轉臺北市人民團體聘僱人員
    職業工會90年9 月30日北市人團聘工字第90008 號函影本如
    附件，請參考。」，所附臺北市人民團體聘僱人員職業工會
    函主旨亦記載：「敬請函轉轄下各國民住宅社區管理委員會
    、基金會，為所屬聘僱會務工作人員申請加入成為本會會員
    由」，說明欄第4 點復敘明：「依據全民健康保險條例第8
    條第2 類、第27條第4 款規定，無一定僱主或自營作業而參
    加職業公會者，被保險人及其眷屬自付保險費60% ，省市政
    府補助40% 」，惟關於加入該職業工會加入勞健保所應自付
    之保險費比例，僅係規定被保險人及其眷屬應自付保險費60
    % ，並未限制前開國民住宅社區管理委員會不得代員工加入
    該工會並於辦理勞健保時負擔一部分之勞健保費用或入會之
    年費，是以被告等為甲○○、姜春蘭、黃翔瑞、李承軒等永
    吉國宅所聘僱之人員辦理加入「臺北市人民團體聘僱人員職
    業工會」，並以該工會名義參加勞、健保時，由永吉國宅以
    自住戶收取之管理維護費，代甲○○、姜春蘭、黃翔瑞、李
    承軒等四人支付80% 之勞、健保費用及常年會費、入會費等
    ，亦難認有背信之故意。（四）被告等為被告甲○○及姜春
    蘭、黃翔瑞、李承軒等永吉國宅所聘僱之人員辦理加入「臺
    北市人民團體聘僱人員職業工會」，並以該工會名義參加勞
    、健保時，由永吉國宅以自住戶收取之管理維護費，代被告
    甲○○及姜春蘭、黃翔瑞、李承軒等四人支付80% 之勞、健
    保費用及常年會費、入會費，固計為4 萬3,064 元，惟被告
    乙○○於本院審理供稱：「（對於93年度存字第3134號提存
    書及國庫存款收款書有無意見）沒有意見，這是我們提存的
    ，調查局移送時，說我們背信的金額是6 千400 元，所以我
    們就提存6 千400 元。四萬三千多元扣掉6 千400 元部分，
    依據國宅管理條例之規定，管理委員會在1 百萬元以下可以
    決議動支，所以我們依管委會的決議及審查動支。」，被告
    甲○○於本院審理供稱：「我們提存6 千400 元是當初調查
    局說員工自付額是40% ，我們卻扣20 %，那是20% 的差額，
    我不知起訴書是起訴四萬多元，每個月都有寫傳票及試算表
    ，請財務委員支出。」，足見彼等主觀上係認定差額僅為6
    千400 元，乃逕予提存，固雖實際上差額為4 萬3,064 元，
    亦不足以推定彼等就全部金額或其間差額3 萬6,664 元，有
    損害臺北市永及國民住宅社區Ｃ區管理委員會之意圖。（五
    ）被告於游淑美告發後，雖未及時返還款項與臺北市永吉國
    民住宅社區Ｃ區管理委員會，但彼等基於主觀之認知，認定
    當時並未違法，而於事後發現確有未妥，乃主度提存，亦與
    常情無違，尚難遽以彼等未及時還款即認定有損害臺北市永
    吉國民住宅社區Ｃ區管理委員會之意圖。綜上所述，公訴人
    提起本件上訴，為無理由，應予駁回。
據上論斷，應依刑事訴訟法第368條，判決如主文。
本案經檢察官吳國南到庭執行職務。
中　　華　　民　　國　　94　　年　　1 　　月　　26　　日
                  刑事第六庭審判長  法  官陳　春　秋
                                    法  官王　麗　莉
                                    法  官高　明　哲
以上正本證明與原本無異。
不得上訴。
                                    書記官李　垂　福
中　　華　　民　　國　　94　　年　　1 　　月　　27　　日
